【裁判字號】    91,訴,18
【裁判日期】    920708
【裁判案由】    偽造文書
【裁判全文】
臺灣嘉義地方法院刑事判決                            九十一年度訴字第一八號
    公  訴  人  臺灣嘉義地方法院檢察署檢察官
    被      告  戊○○
    被      告  丙○○
    右  一  人  王正明律師
    選任辯護人
右列被告因偽造文書案件，經檢察官提起公訴（九十年度偵字第六二０七、七六六六
號)，本院判決如左：
    主  文
戊○○、丙○○共同連續行使偽造私文書，足以生損害於他人，戊○○處有期徒刑陸
年，丙○○處有期徒刑貳年。
    事  實
一、戊○○夥同其女丙○○二人，利用渠等分別在嘉義市○○路五三九號「財團法人
    嘉義基督教醫院」內供應室及小兒科病房工作之機會，推由戊○○擔任會首，共
    同向醫院內同事招募如附表一所示之民間互助會五會，採外標方式，定每月二十
    八日競標。戊○○、丙○○二人明知渠等未獲林淑惠等人（如附表二至六冒用名
    義者欄內所列之人）之同意，竟共同基於意圖為自己不法所有及行使偽造私文書
    之概括犯意，於附表所示得標日期，冒用林淑惠等人名義參與標會，在空白標單
    上偽造林淑惠等人之署名及會息而得標，再向附表所示受害會員行使表示由林淑
    惠等人得標，足以生損害於林淑惠等人及附表所示受害會員，使受害會員信以為
    真而陷於錯誤，各交付新臺幣（下同）一萬元與戊○○或丙○○（詳如附表二至
    六所示），戊○○、丙○○二人共計詐得至少六百五十八萬元。嗣戊○○於九十
    年八月初宣布倒會，活會會員始知受騙。
二、案經被害人辰○、丑○○、玄○○、寅○○、甲○○、申○○及地○○等人訴由
    法務部調查局嘉義市調查站移送及被害人亥○○、宇○○、蘇月美、壬○○、Ｄ
    ○○、Ｃ○○、子○○、巳○○、戌○○、黃○○、癸○○、乙○○、未○○、
    宙○○、己○○、林梅香、午○○、寅○○、丁○○、辛○○、庚○○、Ａ○○
    、卯○○、Ｂ○○及酉○○等人訴由嘉義地方法院檢察署檢察官偵查起訴。
    理  由
一、訊據被告戊○○對於右揭事實坦承不諱，核與告訴人辰○於法務部調查局、告訴
    人辰○、甲○○、寅○○、申○○、玄○○、丑○○、蘇月美、Ｄ○○、林梅香
    、庚○○、Ａ○○、卯○○、酉○○、子○○、地○○於偵查中及告訴人寅○○
    、申○○、林梅香、蘇月美、甲○○、酉○○、辰○、丑○○、癸○○、Ａ○○
    、玄○○、亥○○、Ｄ○○、地○○、Ｃ○○、己○○、壬○○、子○○、庚○○、未○○於本院審理時所指訴之情節相符，並有附表一所示互助會單附於法務
    部調查局卷內可資佐證，事證明確，被告戊○○上開行使偽造文書等犯行堪以認
    定。
二、訊據被告丙○○則矢口否認有右揭犯行，辯稱：系爭互助會之招募、競標、收取
    會款及交付標金均為戊○○一人所為，伊從未參與，對戊○○冒標之事全不知情
    ，且伊亦有與會，並遭戊○○冒標，也是受害者云云。惟查：
（一）被告丙○○出面偕同被告戊○○二人，至醫院泡奶室，共同向泡奶室人員招募
      如系爭互助會之事實，業據告訴人蘇月美、林梅香於偵查及本院審理時指述不
      移，並經證人即在醫院泡奶室任職之天○○迭於偵查及本院審理時結證屬實（
      偵查卷第五十七頁反面、本院九十一年九月二十日訊問筆錄參見），按證人天
      ○○與被告丙○○間並無仇隙，與告訴人等及被告丙○○均為同事關係，衡情
      其並無偏袒告訴人等而甘冒刑事上偽證罪之處罰，一再於偵查及本院審理時為
      被告丙○○確有至醫院泡奶室招募入互助會之證言，雖其陳述有關林梅香、蘇
      月美二人入會之情與事實有所出入，然其於本院審理時業已說明該陳述乃係互
      助會出問題後，聽聞林梅香、蘇月美所言，況其未接受被告二人招募入互助會
      ，對互助會細節不清楚非不合乎常情，且其於本院審理時亦供稱未見過丙○○
      前往醫院泡奶室收受會錢等語，並非全然為不利被告丙○○之供述，是證人天
      ○○之證言應可採信，足徵被告丙○○確有參與招募系爭互助會之事實無訛。
（二）告訴人寅○○發覺系爭互助會可能有問題時，曾打電話向被告戊○○提出質疑
      ，之後，被告丙○○竟打電話向告訴人寅○○質問等事實，業據告訴人寅○○
      於偵查中及本院審理時均陳述甚明（偵查卷第二十五頁、本院九十一年五月二
      十四日訊問筆錄參見），而被告丙○○亦不否認有打電話給告訴人寅○○質問
      為何說戊○○壞話並予澄清之事實（本院九十二年六月二十四日審判筆錄參見
      ），足徵被告丙○○對系爭互助會不正常運作非全然不知情，否則何以經由戊○○告知寅○○對互助會提出質疑一事，尚出面對寅○○就互助會乃正常運作
      做澄清？
（三）綜上，被告丙○○上開所辯，顯係事後卸責之詞，不足採信，事證明確，其犯
      行堪以認定。
三、按被告戊○○、丙○○二人偽造附表二至六冒用名義者欄內被害人之標單，僅載
    明被害人名字及標會利息參與競標，雖未書明「標單」字樣，然依我國民間互助
    會之習慣，足以為表示其上之文字及數字即為參與標會者及所標之會息，依刑法
    第二百二十條第一項之規定，係以私文書論之文書。核被告二人均係犯刑法第二
    百十六條、第二百十條之行使偽造私文書罪及第三百三十九條第一項之詐欺取財
    罪。渠等偽造標單上署押之行為為該次偽造私文書之部分行為，渠等偽造私文書
    而後行使，偽造之低度行為為行使之高度行為所吸收，均不另論罪。被告二人就
    上揭犯行，有犯意聯絡及行為之分擔，皆為共同正犯。又渠等冒標後之詐騙活會
    會員會款之行為，使當次之其餘活會會員受騙致陷於錯誤而交付會款，係一行為
    而侵害數法益，觸犯數個詐欺取財之罪名，應依刑法第五十五條想像競合犯之規
    定，從一重之詐欺取財罪處斷。被告二人先後所犯上開二罪之多次犯行，均時間
    緊接，犯罪構成要件相同，顯均係基於概括犯意而反覆為之，皆應依刑法第五十
    六條連續犯之規定以一罪論，並加重其刑。而被告二人所犯上開二罪間，有方法
    、結果之牽連關係，應依刑法第五十五條牽連犯之規定，從一重之行使偽造私文
    書罪處斷。
四、爰審酌被告二人虛列十二位人頭及冒用會員名義共計標走四十二會，詐騙金額高
    達至少六百五十八萬元，受害人數多達數十人，且詐騙之金額多來自單親家庭、
    肢體殘障、罹患癌症及經濟狀況不佳者辛苦掙來之血汗錢，被害人因而陷入困境
    ，甚因而輕生者，犯罪所生損害鉅大，被告戊○○為會首，主導互助會之運作，
    並收取會款，於冒標期間，尚購買房地產及三部車子（包括百萬名車），為被告
    戊○○陳明在卷，並有有存證信函、臺灣嘉義地方法院檢察署檢察官九十一年度
    偵字第六０七號不起訴處分書、車輛交付保管條及土地、建物登記謄本附於本院
    卷可稽，將受害會員之辛苦錢用以個人享受，被告丙○○僅幫忙招攬互助會，會
    款均由被告戊○○收受揮霍，其參與程度尚輕，及被告二人犯後未對被害人表達
    歉意提出任何賠償，犯後態度惡劣，分別諭知被告二人如主文所示之刑。至被告
    二人冒標之標單，於競標完畢後即撕毀丟棄，業據被告戊○○陳明在卷，爰不予
    宣告沒收。
據上論結，應依刑事訴訟法第二百九十九條第一項前段、刑法第二十八條、第五十六
條、第二百十六條、第二百十條、第二百二十條第一項、第三百三十九條第一項、第
五十五條，罰金罰鍰提高標準條例第一條前段，判決如主文。
本案經檢察官周欣潔到庭執行職務。
中      華      民      國      九十二    年      七    月        八    日
                                臺灣嘉義地方法院刑事第一庭
                                        法  官  劉  瓊  雯
右正本證明與原本無異。
如不服本判決，應於判決送達後十日內向本院提出上訴狀( 應附繕本 )。告訴人或被
害人如對於本判決不服者，應具備理由請求檢察官上訴，其上訴期間之計算係以檢察
官收受判決正本之日期為準。
中      華      民      國      九十二    年      七    月        八    日
                                        書記官  陳  冠  學
附錄本判決論罪科：
刑法第二百十條：偽造、變造私文書，足以生損害於公眾或他人者，處五年以下有期
                徒刑。
刑法第二百十六條：行使第二百十條至第二百十五條之文書者，依偽造、變造文書或
                  登載不實事項或使登載不實事項之規定處斷。
刑法第三百三十九條第一項：意圖為自己或第三人不法之所有，以詐術使人將本人或
                          第三人之物交付者，處五年以下有期徒刑、拘役或科或
                          併科一千元以下罰金。


司法院資訊處製作；財團法人民間司法改革基金會備份。
